【裁判字號】    92,上訴,1299
【裁判日期】    920918
【裁判案由】    偽造文書等
【裁判全文】
臺灣高等法院高雄分院刑事判決          九十二年度上訴字第一二九九號
    上  訴  人
    即自 訴 人  甲○○
    上  訴  人
    即  被  告  乙○○
    選任辯護人  朱立人
右上訴人因被告偽造文書等案件，不服臺灣高雄地方法院九十一年度自字第五七六號
中華民國九十二年四月三十日第一審判決，提起上訴，本院判決如左：
      主      文
上訴駁回。
      理      由
一、自訴意旨略以：
  (一)被告乙○○於九十一年五月間與自訴人甲○○談妥於高雄市○○路三０三號一樓
    合夥經營萬巒豬腳飲食店明華店，合夥內容為合夥期間自訂立合夥契約書起至九
    十三年八月底止，雙方各占二分之一比例，自訴人出資三十萬元做為補修現場房
    地設施、裝潢、生財器具、水電費用等營運費用，其餘則由被告負責，現場亦由
    被告負責經營，每月三十日結帳拆帳，惟自訴人不負虧損責任，然於九十一年五
    月三十一日，當「萬巒豬腳飲食店明華店合夥契約書」依上開談妥之內容打字完
    畢而欲由雙方簽署時，被告明知藍日斐並未同意參加萬巒豬腳飲食店明華店之合
    夥，卻意圖攫取多一份之合夥利潤，竟向自訴人詐稱「我的朋友藍日斐也要參加
    合夥，我們就把打字好的合夥契約書中雙方各佔二分之一改成三方各占三分之一
    ，並將藍日斐的名字填上去即可，但是藍日斐他今天有事不能來，就先由我代簽
    他的名字好了」云云，被告更冒用藍日斐之名義簽署「萬巒豬腳飲食店明華店合
    夥契約書」，自訴人因被告之上開言行所詐致陷於錯誤亦簽署「萬巒豬腳飲食店
    明華店合夥契約書」並交付三十萬元之出資予被告，使被告獲有取得三十萬元資
    金及多取得六分之一合夥利潤。
  (二)又合夥之萬巒豬腳飲食店明華店係由被告負責經營並應於每月之三十日與自訴人
    結帳拆帳，然被告自九十一年五月三十一日合夥迄今，即意圖為自己不法之所有
    ，向自訴人謊稱合夥並無利潤而不但拒絕分派絲毫盈餘予自訴人，並拒絕依約於
    每月之三十日與自訴人結帳拆帳，更且連萬巒豬腳飲食店明華店之水電費、電話
    費亦不繳納，依萬巒豬腳飲食店明華店所坐落之位置極佳，再依自訴人之實證觀
    察則其生意極為興隆不但不可能毫無利潤，亦且其利潤必定豐厚，可見被告係以
    謊稱毫無利潤之手段將其業務上所收取持有之合夥利潤易持有為所有地侵占入己
    。因認被告有犯刑法第二百十條偽造私文書罪、第三百三十九條詐欺罪及同法第
    三百三十六條第二項業務侵占罪。
二、按犯罪事實應依證據認定之，無證據不得推定其犯罪事實，刑事訴訟法第一百五
    十四條第一項定有明文。而在訴訟上用以證明事實之證據，須於通常一般之人均
    不致於有所懷疑，而得確信其為真實之程度者，始得據以為有罪之認定；倘其證
    明尚未達到此一程度，而有合理之懷疑存在，致使無從為有罪之確信時，即應為
    無罪之判決（最高法院七十六年度台上字第四九八六號判例意旨參照）。再按刑
    法第三百三十九條詐欺罪之成立，須行為人意圖為自己不法之所有，而行使詐術
    使人陷於錯誤而交付財物或行為人因此而獲得利財產上之不法利益為要件，而債
    務人於債之關係成立後，如有債務不履行之情形，在一般社會經驗上可能之原因
    甚多，縱令出於惡意而有遲延給付或不為給付之情形，苟無足以證明其在債之關
    係發生時自始故意藉此從事財產犯罪之積極證據，仍不得僅以債信違反之客觀事
    態，即推定債務人原有詐欺取財或得利之犯意。另按刑法第三百三十六條第二項
    業務侵占罪係以意圖為自己或第三人不法之所有，而侵占自己於業務上所持有之
    他人之物為構成要件，是對於業務上所持有之本人之物，縱他人對之有給付請求
    權，亦非業務上所持有之他人之物甚明。又隱名合夥之出資，依民法第七百零二
    條規定，其財產移屬於出名營業人，該項合夥財產，自係屬於出名營業人所有，
    而非與隱名合夥人所共有，關於營業上收取之款項，仍由出名營業人取得所有權
    ，隱名合夥人除依法律或契約之規定，就其應受返還之出資及應得之利益，對於
    出名營業人得行使請求權外，要非對直接營業上收取之款項當然取得所有權，縱
    令出名營業人將該款據為己有，並未分予隱名合夥人，究與侵占自己持有他人之
    物之構成要件不符，要無成立業務上侵占罪之可言，二十八年度滬上字第三一號
    判例、七十五年度台上字第一七七八號、七十六年度台上字第三四０三號、七十
    九年度台上字第一六八一號判決可資參照。
三、訊據被告堅決否認有前開偽造文書、詐欺、業務侵占犯行，辯稱：我媳婦藍日斐
    確有加入合夥，簽約時藍日斐無法到場，請我代她於契約書上簽名。藍日斐也有
    出資卅萬元，但是以我以前開萬巒豬飲食店欠她的貨款抵出資。當時自訴人邀
    我合夥開設萬巒豬明華店，由我來經營，自訴人共拿出二十一萬，尚有九萬元
    沒有拿出來。當時講好每月三十日結帳拆帳，但是因為賣自助餐所收入的三、四
    十元，所以就約定每月給自訴人二萬元，藍日斐也每月分二萬元，第一個月沒分
    錢，第二、三、四個月都有分二萬元給自訴人及藍日斐，後來營業有虧損，所以
    才結束營業，並無不法之情事等語。
四、經查：
  (一)證人藍日斐於原審證述：我婆婆之前跟我們叫豬，尚欠貨款卅多萬元，剛好要開
    明華店就邀我合夥入股，有三個股東，每人出資三十萬元，她說讓我插股，我有
    同意。六月開幕沒有分紅利，七、八、九月有分紅利等語（見原審九十二年一月
    三十日訊問筆錄）。於本院調查中又證述：萬巒豬明華店，我有入股，出資三
    十萬元，我在林園也有營業，也是賣豬，我們林園的豬也有賣給明華店，豬
    是我先生去學做的，我公公不會做。合夥契約上我的名字是我公公簽的，是我
    請他代簽的，簽約時我在林園無法到場，所以請我公公代簽我的名字等語（見本
    院九十二年七月廿八日訊問筆錄），由上觀之，藍日斐確有加入明華店之合夥事
    業，至為明確。而被告於合夥契約上代藍日斐簽名，既係出於藍日斐之授權，自
    無偽造文書之犯行可言。自訴人於簽訂合夥契約時，既同意藍日斐加入為合夥股
    東，且對於被告代藍日斐於合夥契約書簽名亦不反對，自難認被告施用詐術，有
    何不法之詐欺犯行。
  (二)其次，自訴人另認被告有涉業務侵占部分，自訴人既未提出被告究竟侵占自訴人
    之數額為何，且未證明被告經營上開萬巒豬腳飲食店明華店是否確有獲利，獲利
    為何，自難僅憑自訴人所謂「依實證觀察則其生意極為興隆不但不可能毫無利潤
    」等語，即認被告確有經營獲利而不分配，況且依被告與自訴人、藍日斐所簽定
    之萬巒豬腳飲食店明華店合夥契約書規定，該萬巒豬腳飲食店明華店係由被告負
    責經營，且從被告所提之營業稅核定稅額繳款書，該萬巒豬腳飲食店明華店對外
    負責人係乙○○，並非以合夥之型態對外負責，另參上開契約書自訴人所負之責
    任僅出資而已，且不負經營虧損責任，顯與民法所規定一般合夥關係有違，又按
    商業於開業前，均應就其組織型態向營業所在地之主管機關申請登記，一般與其
    交易之善意第三人，亦信任該事業所為之商業登記，倘第三人與事業有所交易，
    而對事業存有債權關係者，於合夥組織之情形，合夥之債務為合夥人全體所負之
    公同共有債務，除以合夥財產負責外，於合夥財產不足清償時，各合夥人尚需以
    個人固有之財產負責，與隱名合夥之隱名合夥人僅以出資額為限，分擔損失之情
    ，相差甚多，本件自訴人既不願意另負虧損責任，又萬巒豬腳飲食店明華店僅單
    獨由被告列名負責，可推論自訴人有意不對外表彰與被告內部之一股合夥關係，
    自訴人係以投資者之角色參與萬巒豬腳飲食店明華店，應認自訴人係將「萬巒豬
    腳飲食店明華店」作為被告經營之事業而對之出資，「萬巒豬飲食店明華店」
    既經申請登記僅乙○○為負責人之獨資型態，益見自訴人於對外關係上，有以被
    告為出名營業人之獨資組織型態為營業主體之意；輔以自訴人亦未提出何積極事
    證足證與被告間之關係為一般合夥，堪認被告與自訴人、藍日斐間之關係應係隱
    名合夥。揆諸前開說明，自訴人既為隱名合夥人，其出資之財產權移屬於出名營
    業人，則合夥財產為出名營業人之被告所有，被告縱有未將應得利益之給與，亦
    與業務侵占罪所侵占者為自己所持有之他人之物者有別。是以，自訴人認被告有
    侵占經營利潤之行為，尚難認該當業務侵占之構成要件。
五、綜上所述，被告所辯上情，應堪採信。此外，復查無其他確切之證據足證被告有
    自訴人所指之犯行，依前開判例之意旨，應認不能證明被告犯罪。則原審所為被
    告無罪之諭知，尚無不當。自訴人上訴意旨，仍執陳詞，指摘原判決不當，為無
    理由，應予駁回。
據上論斷，應依刑事訴訟法第三百六十八條，判決如主文。
中    華    民    國     九十二     年       九       月      十八      日
                              臺灣高等法院高雄分院刑事第三庭
                                  審判長法官  周賢銳
                                        法官  黃蕙芳
                                        法官  謝宏宗
右正本證明與原本無異。
偽造文書部分如不服本判決應於收受本判決後十日內向本院提出上訴書狀，其未述
上訴理由者，並得於提起上訴後十日內向本院補提理由書狀（均須按他造當事人之人
數附繕本)「切勿逕送上級法院」。
其他部分不得上訴。
                                      書記官  賴梅琴
中    華    民    國     九十二     年       九       月      十九      日
                                             Ｑ


司法院資訊處製作；財團法人民間司法改革基金會備份。
